【裁判字號】    89,台上,7956
【裁判日期】    891228
【裁判案由】    殺人未遂
【裁判全文】
最高法院刑事判決                              八十九年度台上字第七九五六號
    上  訴  人  甲○○
右上訴人因殺人未遂案件，不服台灣高等法院高雄分院中華民國八十七年十月三十日
第二審判決( 八十七年度上訴字第一七○八號，起訴案號：台灣高雄地方法院檢察署
八十六年度偵字第二一五八三號 )，提起上訴，本院判決如左：
    主  文
上訴駁回。
    理  由
按刑事訴訟法第三百七十七條規定，上訴於第三審法院，非以判決違背法令為理由，
不得為之。是提起第三審上訴，應以原判決違背法令為理由，係屬法定要件。如果上
訴理由狀並未依據卷內訴訟資料，具體指摘原判決不適用何種法則或如何適用不當，
或所指摘原判決違法情事，顯與法律規定得為第三審上訴理由之違法情形，不相適合
時，均應認其上訴為違背法律上之程式，予以駁回。上訴人甲○○上訴意旨略稱：(一)
、證人吳宜諒及施尊仁於原審證稱被害人陳志昇與吳宜諒發生口角並動手毆打吳宜諒
後，欲離去包廂時，又無端對坐在包廂門口，早已爛醉，且不明究理之上訴人臉上猛
揍幾拳並加以辱罵。陳志昇與吳宜諒口角糾紛時，上訴人並未參與，亦無何不悅之情
形，原判決認吳宜諒與陳志昇因細故發生口角，致引起上訴人不悅，進而與陳志昇發
生口角一節，與前開證人之證述不符，顯有未依證據認定事實之違法。(二)、證人吳宜
諒、施尊仁證稱上訴人當日僅著運動衣及短褲，未見上訴人攜帶任何尖刀等語，顯然
上訴人並無隨身攜帶兇刀之情形。施尊仁於原審另稱其係於走廊吧檯附近見到被害人
坐在地上，而上訴人立在被害人旁，其乃叫李鳳茜帶被害人回去等語。被害人陳志昇
於原審亦稱伊係於吧檯附近遭上訴人殺害，且其女友李鳳茜亦僅稱上訴人刺殺被害人
三刀，足見陳志昇警訊時稱上訴人一路於ＫＴＶ門口、走廊及無人包廂內追刺其三刀
顯與事實不符。上訴人倘真有殺害被害人之犯意，何以施尊仁趕至ＫＴＶ吧檯時，見
上訴人站於被害人身旁，而未見繼續刺殺上訴人？參以陳志昇及李鳳茜於第一審偵、
審中均稱上訴人並無要致被害人於死地之意等語。足證上訴人無殺人之犯意至明，原
判決對此有利於上訴人之證據未予採納，亦未於判決理由內說明不予採納之理由，仍
認上訴人有殺人之犯意，有認定事實不依證據及判決理由不備之違法。(三)、上訴人係
在遭被害人毆打辱罵下為自我防衛方出手反擊，因酒後意識不清，難免行為過當，但
主觀意思為防衛自己身體及生命，並非殺人至明，縱手段過當，仍得依刑法第二十三
條正當防衛過當之規定減輕或免除其刑，原判決認上訴人非正當防衛，有未依證據認
定事實及判決不適用法則之違誤。(四)、依證人施尊仁所稱其趕到ＫＴＶ吧檯時，見被
害人坐於地上，上訴人立於旁邊，上訴人就殺傷被害人之犯罪行為，亦屬因己意中止
，原判決未依刑法第二十七條規定減輕刑罰，亦有判決不適用法則之違法等語。
惟查：採證認事係屬事實審法院之職權，而法院憑以認定犯罪事實之證據，並不以直
接證據為限，即綜合各種直接、間接證據，本於推理作用，為其認定犯罪事實之基礎
，如不違背經驗法則與論理法則，亦非法所不許。原判決依憑被害人陳志昇、目擊證
人李鳳茜於警訊及檢察官偵查中之指、證述，並上訴人部分之供述及卷附高雄醫學院
附設中和紀念醫院診斷證明書一紙等證據資料，為綜合之判斷，認上訴人有原判決事
實欄所載之犯行，因而維持第一審論處上訴人殺人未遂罪刑之判決，駁回上訴人在第
二審之上訴。已詳敘其調查證據之結果及證據取捨並認定犯罪事實之理由。且對於上
訴人否認有殺人犯意所辯各節如何係飾卸之詞；告訴人陳志昇、證人李鳳茜嗣於第一
審審理中所為有利於上訴人之陳述謂上訴人並無殺人犯意云云，如何係和解後迴護之
詞，均不足採；證人施尊仁、吳宜諒於原審審理中稱未目睹上訴人如何拿刀刺殺陳志
昇等語，但其二人既稱未當場目睹陳志昇被刺之情形，則其等證言，亦難資為上訴人
有利之論據，詳加說明指駁。所為論斷均有卷存證據資料可資覆按，就形式上觀察，
要無採證認事違背經驗法則、論理法則，或有其他違背法令之情形，尚難任意指為違
法。原判決理由二已敘明就前開相關證據為綜合之調查，採告訴人及李鳳茜於警訊、
偵查中之指、證述為上訴人不利論據之一，並說明上訴人於原審調查時明確供稱伊遭
告訴人陳志昇打醒，很生氣責問告訴人為何打伊，而與之發生口角爭執，以腳踹告訴
人等語，參酌前開相關證據認當時上訴人仍能從容持尖刀，於上開ＫＴＶ店門口刺殺
告訴人後，繼續追至走廊及無人包廂內，再度刺殺告訴人各一刀，認上訴人當時意識
清楚，否則不可能正確無誤追殺告訴人，其所辯當時酒醉，並無殺害告訴人之意思，
為不足採信。又以上訴人明知人體之腹、頸、左胸部為要害部位，如持尖刀對各該部
位刺殺，足以致人於死，猶持尖刀朝告訴人前開部位猛刺，難謂無置之於死之殺人故
意。至證人施尊仁、吳宜諒於原審證稱未目睹上訴人如何拿刀刺殺陳志昇等情，既未
目睹告訴人被刺經過，其等所為之證言尚難資為上訴人有利之認定。另敘明上訴人當
時刺殺告訴人時，犯意堅定，意識清楚甚為明確，即使告訴人僅毆打、辱罵上訴人，
上訴人竟持刀猛刺告訴人腹部，且於告訴人因傷逃避，上訴人仍不放過，自後追趕告
訴人，再刺殺告訴人頸、胸部等致命部位，難認係正當防衛，與所謂「義憤」須基於
道義上之理由而生憤慨在客觀上足以引起公憤之情形，亦不相符。而對上訴人之原審
辯護人辯護稱上訴人係基於義憤及自我防衛而傷害被害人，且上訴人當時在酒醉意識
不清狀態，對告訴人所為之加害行為，係在精神耗弱下所為云云，如何不足採，詳加
說明指駁。又依上開證據為綜合判斷認定上訴人刺殺陳志昇後經綽號「施仔」之施尊
仁拉住，陳志昇始得趁機逃走，由李鳳茜及時送醫急救始倖免死亡。已敘明對相關證
據為判斷、取捨而得心證之理由及依據。所為論述尚非無據，又非一般事理所無，難
認有違背經驗法則、論理法則之情形，不容任意指摘原判決有理由不備及採證違法之
情事；亦難認上訴人前開犯行係中止未遂，而指摘原判決未依刑法第二十七條規定減
免刑罰，有判決不適用法則之違法，而執為上訴第三審之適法理由。上訴意旨僅擷取
證人施尊仁、吳宜諒部分證詞及片採告訴人、證人李鳳茜事後翻異迴護之詞，就吳宜
諒與陳志昇因細故發生口角，有無引起上訴人不悅，進而與陳志昇發生口角及有無殺
人之故意？兇刀是否為其隨身所攜帶？是否因己意中止殺害行為而為中止未遂？等事
項為單純事實之爭辯，此外又未依據卷內訴訟資料指摘原判決有何項具體違背法令之
情形，徒憑己見，就原審採證認事職權之適法行使，及原判決已明白論斷之事項，仍
執前詞，任意指摘原判決違法，核與法律規定得為第三審上訴理由之違法情形，不相
適合。應認其上訴違背法律上之程式，予以駁回。
據上論結，應依刑事訴訟法第三百九十五條前段，判決如主文。
中      華      民      國    八十九    年     十二     月    二十八    日
                              最高法院刑事第四庭
                                  審判長法官  董  明  霈
                                        法官  丁  錦  清
                                        法官  林  茂  雄
                                        法官  王  居  財
                                        法官  張  祺  祥
      右正本證明與原本無異
                                              書  記  官
中      華      民      國     九十     年      一      月      五      日


司法院資訊處製作；財團法人民間司法改革基金會備份。
